【裁判字號】    94,訴,425
【裁判日期】    950816
【裁判案由】    給付借款
【裁判全文】
臺灣臺南地方法院民事判決               94年度訴字第425號
原      告  慶豐商業銀行股份有限公司永康分公司
法定代理人  丙○○
訴訟代理人  戊○○
            己○○
被      告  乙○○
            甲○○
上列當事人間請求給付借款事件，經本院於民國95年7月26日言
詞辯論終結，判決如下：
    主  文
被告應連帶給付原告新台幣壹佰貳拾肆萬肆仟肆佰柒拾壹元，及
自民國九十三年十二月二十四日起至清償日止，按週年利率百分
之四點五計算之利息，及自民國九十四年一月二十五日起至清償
日止，逾期在六個月以內者，按上開利率百分之十，逾期超過六
個月者，按上開利率百分之二十計算之違約金。
訴訟費用由被告連帶負擔。
    事實及理由
壹、原告起訴主張：
一、聲明：
(一)、被告應連帶給付原告新台幣（下同）1,244,471元，及自民
    國（下同）93年12月24日起至清償日止，按年息百分之4點5
    計算之利息，暨自民國94年1月25日起至清償日止，逾期在6
    個月以內者，按上開利率百分之10，超逾6個月者，按上開
    利率百分之20計算之違約金。
(二)、訴訟費用由被告連帶負擔。
二、陳述：
(一)、被告乙○○於88年12月24日邀同被告即連帶保證人甲○○向
    原告借款1,380,000元整，並簽定貸款契約（下稱系爭契約
    ），約定利息按原告基本放款利率減年利率百分之零點57計
    算（92年4月15日基本放款利率調整為百分之8點4），嗣後
    調降為按週年利率百分之4點5計息，及逾期在6個月以內者
    ，按上開利率百分之10，超逾6個月者，按上開利率百分之
    20 計付違約金，自借款日起以每個月為1期，按期平均攤還
    本息。惟被告自93年12月24日起即未繳款，依貸款契約之規
    定債務視為全部到期，被告甲○○為連帶保證人，自應與被
    告乙○○連帶清償本金1,244,471元，及自93年12月24日起
    至清償日止，按年息百分之4點5計算之利息，暨自民國94年
    1 月25日起至清償日止，逾期在6個月以內者，按上開利率
    百分之10，超逾6個月者，按上開利率百分之20計算之違約
    金。
(二)、系爭契約是為被告乙○○及被告甲○○親簽，簽名均為真正
    ，有經過對保，系爭契約被告簽名前應有看過，況簽約後直
    至88年12月24日才撥款，被告仍有反悔之機會。系爭契約之
    借款期間借據上雖載明7年，但原告實際上是與被告約定20
    年平均攤還，況且本件被告乙○○於93年12月24日起即未繳
    款，原告才起訴請求被告連帶清償。
貳、被告抗辯：
一、聲明：
(一)、原告之訴駁回。
(二)、訴訟費用由原告負擔。
二、陳述：
(一)、被告甲○○主張：
  1.被告甲○○只是陪同被告乙○○去辦貸款，並未擔任被告乙○○向原告貸款之連帶保證人，系爭契約上被告甲○○之簽
    名並非被告所為，當時簽的是空白的契約書。起因於被告乙○○於88年11月間，欲購買訴外人鼎剛數位科技股份有限公
    司（下稱鼎剛公司）所出賣之房屋，約定以總價170萬元購
    買門牌號碼台南縣永康市○○街6號5樓之3（永康市○○段
    1541建號及地號1073）之自用住宅乙戶，雙方約定由鼎剛公
    司洽詢原告針對該屋先行鑑價估定可放款138萬元，並以該
    不動產供原告設定期限30年之第一順位最高限額抵押權166
    萬元作為足額擔保，另由被告乙○○自備10萬元，其餘不足
    部份由建商無息貸款22萬元，雙方合意成立不動產買賣契約
    ，並由鼎剛公司指定代書辦理及協助完成相關之給付義務，
    當時被告甲○○意在擔任被告乙○○向鼎剛公司貸款22萬元
    之保證人，因而提供扣繳憑單及郵局存摺交予代書辦理，但
    並非擔任系爭借款契約之連帶保證人。
  2.原告提出之系爭契約書第3條第4項約定，自借款日起以每個
    月為1期，共分84期，第1期至第24期只付利息不攤還本金，
    第25期至83期按18年之年金法平均攤還本息（最後1期按實
    際餘額清償），顯示該契約係前2年只付息後5年本息攤還，
    契約年限僅7年，但依18年之年金法平均攤還本息，其定型
    化契約與金融業通常之消費放款或擔保放款之約定顯著不同
    。又原告提出之交易明細表並未能證明有無借款、或撥款情
    形、還款情形、或放款餘額等。
  3.本件系爭貸款契約屬「自用住宅放款」，依據銀行法第12之
    1條第1項規定「銀行辦理自用住宅放款及消費性放款，已取
    得前條所定之足額擔保時，不得以任何理由要求借款人提供
    連帶保證人。」查銀行法係民法之特別法應優先適用，又財
    政部於90年1月2日台財融（一）字第90700080號行政釋示亦
    稱：「銀行法第十二條之第一項規定之『自用住宅放款』，
    係指具有完全行為能力之中華民國國民，目前確無自用住宅
    ，為購置自住使用之住宅所為之金融機構貸款。」，本案原
    告理應依據銀行法第37條規定，依據借款人所提質物或抵押
    物之時值、折舊率及銷售性，覈實決定放款值，而非以任何
    理由要求借款人提供連帶保證人，且依銀行法第12條之1規
    定，原告不得以任何理由要求借款人提供連帶保證人，該項
    規定係屬強制規定，依據民法第71條規定，系爭契約為無效
    ，故應駁回原告之訴。
(二)、被告乙○○主張：
  1.原告所提出之系爭貸款契約書內容不實，嚴重違反當初雙方
    訂定契約之本意。當時被告乙○○欲購買訴外人鼎剛公司所
    出賣之房屋，因代銷公司言明僅需繳交頭期款10萬元，其餘
    部份可提供房屋設定擔保20年向銀行貸款138萬，不足22 萬
    部份則由訴外人鼎剛公司無息提供分期償還，每期4000 元
    （惟此22萬元部份應有保證人），被告乙○○考量能每月支
    付12,000餘元，故簽立買賣契約，並覓妥保證人即被告甲○○（提供扣繳憑單及身分證影本等資料），交由訴外人鼎剛
    公司委辦之代書辦理相關事宜。原告提供之貸款契約應依照
    財政部於84年7月10日台財融字第84723956號函頒個人購屋
    或購車貸款契約範本及個人購車及購屋貸款定型化契約不得
    記載事項、個人購車及購屋貸款定型化契約應記載事項，以
    防止金融業者自行訂立不符合誠信、公平與平等互惠原則之
    定型化契約，以維護一般消費者之利益。
  2.原告提出之貸款契約未依財政部之上開各項規定之處，列舉
    如下：
  (1)據消費者保護法第11條之1規定，企業經營者與消費者訂立
    定型化契約前，應有30日以內之合理期間，供消費者審閱全
    部條款內容。違反前項規定者，其條款不構成契約之內容。
    中央主管機關得選擇特定行業，參酌定型化契約條款之重要
    性、涉及事項之多寡及複雜程度等事項，公告定型化契約之
    審閱期間。財政部金融局於84.07.10頒布個人購屋或購車貸
    款契約審閱期間至少5日。惟系爭貸款契約未記載契約於何
    時經客戶攜回審閱，違反審閱期間規定，致消費者簽約前無
    法有充分時間以瞭解定型化契約之內容，顯然原告銀行違反
    消費者保護法第12條第1項之規定，系爭契約條款違反誠信
    原則，對消費者顯失公平，應屬無效。
  (2)系爭契約第2條約定，借款之期間自88年12月24日至95年12
    月24日，借款期限僅7年，與被告乙○○原先與原告約定之
    貸款期限20年有違；且依系爭契約第3條第1項第4款之約定
    「第25期至83期按18年之年金法平均攤還本息，最後一期按
    實際餘額清償」，則95年12月24日借款人應一次給付餘額
    100 餘萬元，否則無法避免違約之結果，將造成被告給付不
    能，該條文原告隱藏陷阱，欲藉由被告之違約以獲取較高之
    違約金，違反一般購屋貸款年限為20年或30年之經驗法則。
    消費者保護法第11條及第12條即特別規定企業經營者在定型
    化契約中所用的條款，應符合誠實信用及平等互惠原則，如
    有違反誠信原則，對消費者顯失公平者，無效。
  (3)系爭契約第4條第1項約定，利率按乙方（即原告）基本放款
    利率8.47%減0.57%合計7.9%計算；嗣後隨乙方（即原告）基
    本放款利率調整而調整。依財政部金融局規定基準利率，應
    以中央銀行貼現率、主要銀行定儲平均利率、金融業隔夜拆
    款平均利率、貨幣市場率或其他具市場性、代表性、透明化
    之利率指標加一定比率訂之，但原告並未依系爭契約約定主
    動隨基本利率調降，故意侵害消費者。依據消費者保護法第
    16 條規定，定型化契約中之定型化契約條款，全部或一部
    無效或不構成契約內容之一部者，除去該部份，契約亦可成
    立者，該契約之其他部分，仍為有效，但對當事人之一方顯
    失公平者，該契約全部無效。及公平交易法第24條規定，事
    業亦不得為其他足以影響交易秩序之欺罔或顯失公平之行為
    ，故系爭契約應屬無效。
  (4)違反「個人購車及購屋貸款定型化契約不得記載事項」而記
    載部份，依據消費者保護法第17條，定型化契約的一般條款
    ，如違反中央主管機關公告的事項者，無效：
    不得約定拋棄契約審閱期間。本案實際並無審閱期間，被
      告乙○○主張系爭契約無效。
    不得約定借款人應提供未載金額之本票。系爭契約第13條
      約定借款人及連帶保證人提供未載金額、日期之本票。
    不得約定乙方行使抵銷權時，僅由乙方登帳扣抵即生抵銷
      之效力。系爭契約第7條約定由乙方（即原告）登帳扣抵
      即生抵銷之效力。
    金融機構不得使用「放款利率加減碼標準」於契約存續期
      間任意調整借款人之利率。但系爭契約於個別商議條款中
      用條戳章蓋上「利率不得低於本行一年期定存固定利率加
      碼1.5%」。
參、得心證之理由：
一、兩造不爭執之事實：被告乙○○於88年12月間向原告借款
    1,380,000元整，並在系爭貸款契約書上簽名，約定利息按
    原告基本放款利率減年利率百分之零點五七計算（92年4月
    15日基本放款利率調整為百分之八點四），嗣後調降為按週
    年利率百分之4點5計息，及逾期在6個月以內者，按上開利
    率百分之10，超逾6個月者，按上開利率百分之20計付違約
    金，自借款日起以每個月為1期，按期平均攤還本息，被告
    乙○○自93年12月24日起即未繳款，依貸款契約之規定債務
    視為全部到期，尚有本金1,244,471元未清償。
二、本件之爭點：
  1.原告提出之系爭契約書上連帶保證人欄中關於被告「甲○○
    」之簽名，是否為真正？
  2.被告甲○○與原告間之連帶保證契約是否成立？
  3.系爭連帶保證契約有無銀行法第12條之1之適用？
  4.系爭借款契約及連帶保證契約有無消費者保護法之適用？
  5.系爭契約是否因違反消費者保護法第11條之1關於審閱期間
    之規定而無效？
  6.系爭借款款契約關於借款期間之約定，是否有違反誠信原則
    ，顯失公平之情事，因而無效？
  7.系爭借款約是否有違反財政部公告之「個人購車及購屋貸款
    定型化契約不得記載事項」而記載之情事，因而無效？
三、經查：
(一)、原告主張系爭契約書上連帶保證人欄中關於「甲○○」之簽
    名為真正，且經過原告銀行之員工丁○○親自對保，並有證
    人丁○○於本院審理時證述綦詳（見本院94年6月22日、95
    年7月26日言詞辯論筆錄，本院卷第60、160頁），惟被告甲○○則否認系爭契約上之簽名為真正，經本院囑託內政部警
    政署刑事警察局鑑定結果，比對被告甲○○自認為真正之印
    鑑證明登記申請書、綜合所得稅結算申報書、世華聯合商業
    銀行貸款契約、玉井鄉農會借據上「甲○○」之簽名筆跡，
    認定系爭契約書上「甲○○」之簽名與上揭資料上之簽為相
    符（見內政部警政署95年1月17日刑鑑字第0940183581號鑑
    定書，本院卷第89、90頁）。從而，原告主張系爭契約書上
    連帶保證人連帶保證人欄中關於被告「甲○○」之簽名為真
    正，應堪信為真實。
(二)、被告甲○○復辯稱其簽名當時，契約書是空白的，其原意係
    為被告乙○○向訴外人鼎剛公司無息貸款22萬元之債務擔任
    保證人，其並無擔任被告乙○○與原告間借款之連帶保證人
    之意思云云。惟查，觀諸原告提出之系爭契約書原本，其上
    關於「乙方」即原告「慶豐商業銀行股份有限公司」之全名
    ，係以印刷之方式呈現，衡諸經驗法則，應係與契約條款同
    時印就，而非於簽約後再行補填；又被告乙○○於本院言詞
    辯論時陳稱系爭契約係伊先於被告甲○○簽名，簽約時基本
    的條文都有（見本院95年7月26日言詞辯論筆錄，本院卷第
    159頁）；再參以被告甲○○於88年12月間簽定系爭契約時
    ，年齡約42歲（民國○○年○○月○日生，見本院卷第18頁附戶
    籍謄本）、任職於國防部軍事安全總隊（見本院卷第73、74
    頁附88年度及89年度綜合所得稅結算申報書），依其智識程
    度及社會經驗，對於「保證人」之字義應能理解，且於簽名
    時對於系爭契約書上記載之貸與人係原告「慶豐商業銀行股
    份有限公司」，而非訴外人鼎剛公司，亦應有注意及辨識之
    能力。綜上所述，被告甲○○於簽名於系爭契約書當時，應
    係以與原告就被告乙○○對原告之系爭借款債務締結連帶保
    證契約之意思而為之，從而，被告甲○○與原告間之系爭連
    帶保證契約即已成立。
(三)、按依銀行法第12條之1規定：「銀行辦理自用住宅放款及消
    費性放款，已取得前條所定之足額擔保時，不得以任何理由
    要求借款人提供連帶保證人。銀行辦理授信徵取保證人時，
    除前項規定外，應以一定金額為限。未來求償時，應先就借
    款人進行求償，其求償不足部分得就連帶保證人平均求償之
    。但為取得執行名義或保全程序者，不在此限。」本件原告
    提起本訴係為取得執行名義，依據前揭銀行法第12 條之1第
    3項但書之規定，本件並無該條之適用。
(四)、按依消費者保護法第2條規定：「一消費者：指以消費為目
    的而為交易、使用商品或接受服務者。二企業經營者：指以
    設計、生產、製造、輸入、經銷商品或提供服務為營業者。
    三消費關係：指消費者與企業經營者間就商品或服務所發生
    之法律關係。．．．．．七定型化契約條款：指企業經營者
    為與不特定多數消費者訂立同類契約之用，所提出預先擬定
    之契約條款。定型化契約條款不限於書面，其以放映字幕、
    張貼、牌示、網際網路、或其他方法表示者，亦屬之。」銀
    行或其他金融機構與借用人簽訂之消費借貸契約，係約定由
    金融機構提供消費性放款服務以獲取約定之利息，借款人則
    對金融機構負有清償借款及利息之義務，應認屬消費關係，
    而金融機構為與不特定多數消費者訂立同類消費借貸契約之
    用，所預先擬定之消費借貸契約條款，即屬定型化契約。本
    件被告乙○○與原告簽訂系爭借款契約，向原告借款138萬
    元，為消費關係，應有消費者保護法之適用。另關於系爭保
    證契約部分，就保證契約之法律關係而言，保證人既係擔保
    他人間之債務清償責任，並非經濟上之弱者，且未自保證契
    約獲取任何利益，如認保證契約有違民法保護保證人之任意
    規定，自可不訂定保證契約，並不會因未成為保證人而生不
    利益，或經濟生活受制於銀行不得不為保證人之情形（最高
    法院93年度台上字第710號民事判決意旨參照)。是被告甲○○係以保證人身分擔保借款人被告乙○○對原告債務之清償
    責任，原告對被告甲○○並不負任何義務，被告甲○○亦無
    從因保證契約自原告獲取報償，其性質上屬單務及無償契約
    ，並非屬消費之法律關係，被告甲○○亦非以消費為目的而
    為交易之消費者，故關於系爭保證契約並無消費者保護法之
    適用。
(五)、被告乙○○主張於簽約前原告未依法給予審閱期間，系爭契
    約依據消費者保護法第11條之1之規定，應為無效云云，惟
    為原告所否認。經查，按消費者保護法第11條之1規定：「
    企業經營者與消費者訂立定型化契約前，應有30日以內之合
    理期間，供消費者審閱全部條款內容。違反前項規定者，該
    條款不構成契約之內容。但消費者得主張該條款仍構成契約
    之內容。」惟該規定之目的乃在預防企業經營者藉其大量定
    型化契約之預先擬定，就契約條款先為有利於己之約定，使
    消費者於訂約時因匆促不及詳細閱覽全部條款，致對其消費
    權益有所損害，故倘消費者於訂約當時對契約條款內容業已
    明瞭知悉，縱企業經營者未給予30日以內之審閱期間，對定
    型化契約之效力亦不生影響。經查，系爭契約書上記載之簽
    約日期為88年11月18日，而原告主張之撥款日期為同年12月
    24日，亦有原告提出之存款憑條附卷可證，另據證人即系爭
    契約之見簽人丁○○於本院言詞辯論時證稱：「個別條款是
    已經列上面，客戶看完後蓋章，甚至公司的名稱早就印上去
    了，金額是當時對保的時候乙○○本人簽上去的，期間的部
    分，是要讓客戶有思考期，日期無法提前壓，是在撥款那天
    ，利率也是要等到撥款那天才能確定，對保時已經先跟客戶
    講說利率是多少，，撥款時還有告訴客戶何時要撥款，撥款
    的時候還要通知客戶何時繳息。對保的時候，才跟客戶第一
    次見面，簽名前，有給他們看過。我們的空白契約書，都有
    放在建設公司給客戶看。」（見本院95年7月26日言詞辯論
    筆錄，本院卷第160、161頁）觀諸被告乙○○於88年11月18
    日簽訂契爭貸款契約時，除於契約開頭之「立約人」欄簽名
    並蓋章外，復於結尾之「立契約書人」欄親簽、並蓋章，並
    於88年12月23日於撥款委託書上簽名蓋章，而上開貸款契約
    文件各該條款之字體、印刷尚屬清晰，並無任何難以辨識之
    情形，被告乙○○嗣後亦依約繳納本息至93年12月24日止，
    繳款期間長達五年餘，應無於不清楚契約所訂權利義務關係
    之情形下，即多次於契約簽名蓋章之理，況被告乙○○亦未
    就其因無合理審閱期間致實際上受有如何之不利益舉證以實
    其說，是其辯稱原告未將貸款契約書交付其審閱，依消費者
    保護法第11條之1之規定，系爭契約應屬無效云云，洵無足
    取。
(六)、被告乙○○復辯稱系爭契約第2條約定之借款期間僅7年，與
    兩造原先約定之貸款期限20年有違，原告欲藉由被告之違約
    以獲取較高之違約金，違反誠實信用及平等互惠原則，對消
    費者顯失公平，應屬無效云云。經查，系爭契約第2條約定
    借款期間為88年12月24日至95年12月24日共計7年，第3條第
    4款約定還本付息之方式為自借款日起以每月為一期，共分
    84期，第1期至第24期只付利息不攤還本金，第25期至第83
    期按18年之年金法平均攤還本息（最後一期按實際餘額清償
    ），並於契約書之空白處以戳章蓋上個別商議條款，約定本
    項借款，屆期若被告乙○○未違約，則系爭契約視同繼續有
    效，全部借款期限合計仍不得逾20年，延長之期限屆至最後
    一期時，並應償還全部之利息及本金。則依該條款之意旨，
    若被告乙○○均依約清償，系爭借款期限可延長至20年，而
    每期清償之本金係依18年之年金法平均攤還，相較於一般長
    期借款契約亦均對借款人未按期清償時課以喪失期限利益並
    須負擔違約金之不利益，系爭借款契約對借款人之權利義務
    之規範與直接約定20年借款期間之借款契約並無不同，亦無
    對於被告乙○○有何違反誠信原則致顯失公平之情形，被告
    乙○○主張其應無效云云，並不可採。
(七)、被告乙○○又辯稱，系爭契約有部分違反財政部公告之「個
    人購車及購屋貸款定型化契約不得記載事項」而記載部份，
    依據消費者保護法第17條之規定，應屬無效，諸如不得約定
    借款人應提供未載金額之本票，而系爭契約第13條約定借款
    人及連帶保證人提供未載金額、日期之本票；不得約定乙方
    行使抵銷權時，僅由乙方登帳扣抵即生抵銷之效力，而系爭
    契約第7條約定由乙方（即原告）登帳扣抵即生抵銷之效力
    ；金融機構不得使用「放款利率加減碼標準」於契約存續期
    間任意調整借款人之利率，但系爭契約於個別商議條款中用
    條戳章蓋上「利率不得低於本行一年期定存固定利率加碼
    1.5%。經查，系爭契約第13條、第7條、個別商議條款固有
    上開違反才財政部公告「個人購車及購屋貸款定型化契約不
    得記載事項」之情事，惟縱使各該條款無效，因其並非系爭
    借款契約之要素，系爭契約除去該部分仍可成立，亦無對當
    事人之一方顯時公平之情事，故被告乙○○主張系爭契約因
    而全部無效云云，並無理由。
四、綜上所述，兩造間系爭借款及連帶保證契約已成立，且無消
    費者保護法所規定應屬無效之情形，從而，原告依據消費借
    貸及連帶保證契約關係，請求被告連帶給付原告1,244,471
    元，及自93年12月24日起至清償日止，按年息百分之4點5
    計算之利息，暨自民國94年1月25日起至清償日止，逾期在6
    個月以內者，按上開利率百分之10，超逾6個月者，按上開
    利率百分之20計算之違約金，為有理由，應予准許。
五、本件事證已臻明確，兩造其餘攻擊防禦方法，於判決結果無
    影響，爰不一一詳為論述，併此敘明。
六、結論：本件原告之訴為有理由，依民事訴訟法第78條、第85
    第2項，判決如主文。
中    華    民    國    95    年    8     月    16    日
                  民事第三庭    法  官  高如宜
以上正本係照原本作成
如對本判決上訴，須於判決送達後20日內向本院提出上訴狀
中    華    民    國    95    年    8     月    25    日
                                書記官  林賢輝


司法院資訊處製作；財團法人民間司法改革基金會備份。
